【裁判字號】    95,家上,239
【裁判日期】    951212
【裁判案由】    確認親子關係不存在
【裁判全文】
臺灣高等法院民事判決                 95年度家上字第239號
上  訴  人    乙○○
被上訴人      丙○○
兼法定代理人  甲○○
共      同
訴訟代理人    范晉魁律師
複代理人      李宗憲律師
上列當事人間確認親子關係不存在事件，上訴人對於中華民國95
年7月21日台灣士林地方法院95年度親字第19號判決提起上訴，
經本院於95年11月28日言詞辯論終結，判決如下：
    主      文
上訴駁回。
第二審訴訟費用由上訴人負擔。
    事      實
甲、上訴人方面：
一、聲明：
（一）原判決廢棄。
（二）確認上訴人與被上訴人丙○○間親子關係不存在。
二、陳述：除與原判決記載相同者外，補稱略以：
（一）否認子女之訴屬形成之訴，而確認親子關係不存在之訴則
      屬確認之訴，二者不同，上訴人因法律關係不明確，私法
      上地位受到侵害之危險，已符合提起確認親子關係不存在
      之訴之確認利益。
（二）民法第1063條第2項之立法目的固以保護婚生子女，然本
      件被上訴人根本無藉著法律以保障法律上父子關係之意思
      ，若礙於上開立法目的，則衍生有事實權利者而無法律上
      主張權利基礎，使無事實上權利者卻有法律權利基礎之不
      合實際情形。
（三）依大法官解釋釋字第587號意旨，亦肯認民法第1063條第2
      項之起訴期間長短、起算日規定應與時修正。
三、證據：除援用原審提出者外，並補提最高法院42年台上字第
    1031號、75年台上字第2071號、85年台上字第1941號等判例
    、88年台上字第2318號、91年度台上字第1222號等判決、司
    法院大法官會議釋字第587號解釋文為證。
乙、被上訴人方面：
一、聲明：同意上訴人之請求。
二、陳述：承認上訴人所述。
    理    由
一、上訴人起訴主張：其與被上訴人甲○○原係夫妻，雙方因個
    性不合，於民國（下同）95年2月間離婚，甲○○於婚姻關
    係存續中之92年9月20日產下一子即被上訴人丙○○，惟其
    血型為Ｏ型，甲○○為Ｂ型，丙○○卻為ＡＢ型。其於94年
    8、9月間與友人論及此事，友人直覺反應很奇怪，令其不禁
    心生懷疑。經多方諮詢獲知夫妻血型分別為Ｏ型、Ｂ型者，
    絕不會產出ＡＢ型血型之子女。經其一再詢問甲○○，甲○
    ○始承認丙○○非其子，為確認其等二人無血緣上父子關係
    ，且避免事實上父親與名義上父親為不同人之混淆情形，聲
    明請求確認其與丙○○間親子關係不存在。被上訴人則認諾
    上訴人之請求。
二、按關於認諾及訴訟上自認或不爭執事實之效力之規定，於否
    認子女之訴不適用之，民事訴訟法第594條定有明文，故本
    院仍應兩造之舉證及職權調查證據之結果，以查明上訴人之
    主張有無理由，尚不得本於被上訴人之認諾逕為其敗訴之判
    決，合先敘明。
三、按妻之受胎，係在婚姻關係存續中者，推定其所生子女為婚
    生子女，前項推定，如夫妻之一方能證明妻非自夫受胎者，
    得提起否認之訴，但應於知悉子女出生之日起，一年內為之
    ，民法第1063條定有明文，是否認子女之訴須於知悉子女出
    生之日起一年內為之，經過法定起訴期間，即絕對喪失否認
    權，以期早日確定法律上父子女關係，以期保護婚生子女地
    位，縱日後才知悉子女非從己所出，亦不得再否認該子女之
    婚生性，從而，夫或妻自亦不得再以確認親子關係不存在之
    訴達到否認子女之目的。又前開除斥期間有無經過，雖未經
    當事人主張或抗辯，法院亦應先為調查認定，以為判斷之依
    據（參照最高法院著有85年台上字第1941號判例）。
四、又司法院大法官會議釋字第587號解釋要旨係針對民法第
    1063 條規定，既為兼顧身分安定及子女利益而設，惟其得
    提起否認子女之訴者僅限於夫妻之一方，子女本身則無獨立
    提起否認之訴之資格，且未顧及子女得提起否認之訴時應有
    之合理期間及起算日，而不足以維護其人格權益，就此應予
    檢討改進，尚與本件上訴人係以法律推定之生父身分提起確
    認訴訟之情形不同，自不得比附援引。
五、上訴人主張與甲○○原為夫妻，於86年12月29日結婚，95年
    2月6日離婚，甲○○於92年9月12日生下丙○○，有離婚協
    議書、出生證明書及戶籍謄本為證，復為被上訴人所不爭執
    ，堪認丙○○為上訴人與甲○○婚姻關係存續中所生，為上
    訴人之婚生子。參諸上訴人於原審已到庭陳明其於甲○○生
    下丙○○後之第一晚即前往探視，復於數日後持丙○○出生
    證明至戶政機關申報出生登記，三人同住一處等情（見原審
    卷27頁），則上訴人既於甲○○甫生產後即已知悉丙○○出
    生之事實，卻遲至95年3月20日始提起本件確認訴訟，此有
    原法院收狀日期印文可憑，顯已逾一年之除斥期間，揆諸上
    開說明，依法即不得再否認丙○○之婚生地位。
六、綜上所述，上訴人提起本件確認之訴，於法未合，不應准許
    。原審為上訴人敗訴之判決，並無不合。上訴意旨指摘原判
    決不當，聲明廢棄改判，為無理由，應予駁回。
七、本件事證已臻明確，兩造其餘主張、陳述及所提之證據，經
    審酌後認與判決結果不生影響，爰不一一論述，附此敘明。
八、據上論結，本件上訴為無理由，依民事訴訟法第449條第1項
    、第78條，判決如主文。
中    華    民    國    95    年    12    月    12    日
                    民事第九庭
                        審判長法  官 黃熙嫣
                              法  官 楊力進
                              法  官 陳玉完
正本係照原本作成。
如不服本判決，應於收受送達後20日內向本院提出上訴書狀，其
未表明上訴理由者，應於提出上訴後20日內向本院補提理由書狀
（均須按他造當事人之人數附繕本）上訴時應提出委任律師或具
有律師資格之人之委任狀；委任有律師資格者，另應附具律師資
格證書及釋明委任人與受任人有民事訴訟法第466條之1第1項但
書或第2項（詳附註）所定關係之釋明文書影本。
中    華    民    國    95    年    12    月    13    日
                              書記官  鎖瑞嶺
附註：
民事訴訟法第466條之1（第1項、第2項）：
對於第二審判決上訴，上訴人應委任律師為訴訟代理人。但上訴
人或其他法定代理人具有律師資格者，不在此限。
上訴人之配偶、三親等內之血親、二親等內之姻親，或上訴人為
法人、中央或地方機關時，其所屬專任人員具有律師資格並經法
院認為適當者，亦得為第三審訴訟代理人。


司法院資訊處製作；財團法人民間司法改革基金會備份。
